臺灣高雄地方法院刑事裁定　　　　　　　93年度聲字第2533號
聲　請　人　甲○○　男　38歲.
上列聲請人因不服本院受命法官陳樹村承辦89年重訴字第77號組
織犯罪條例等案件時，經聲請人聲請發還扣押物（支票）多次，
然迄今未為任何裁定，聲請本院依刑事訴訟法第416 條第1 項第
1 款之規定，對前述受命法官應為裁定而不為裁定之「處分」行
為，予以撤銷或變更，將扣押物發還予聲請人，本院裁定如下：
    主  文
聲請駁回。
    理  由
一、本件聲請意旨略以：
  (一)扣押係強制處分之一種，扣押之意思表示到達於扣押物之持
    有人，並將應行扣押之物移於公權力支配下，其扣押之行為
    即屬完成，該扣押物於此時在法律上應認為已由國家機關占
    有中，最高法院71年台上字第2360號判決著有明釋。
  (二)聲請人遭鈞院扣押之票據，受命法官僅以被動之保管處理，
    並未以任何積極主動行為，為適當之處置，但依據扣押物（
    票據，共有265 張）之性質，非單純「保管」便可謂已為適
    當之處置，若再不依法予以確實有效且確保票據價值之適當
    處置，依票據法之規定，票據時效及利益償還請求權機會罹
    於時效而消滅，屆時不論本件訴訟結果如何？皆難以對發票
    人進行訴追之動作。
  (三)臺灣高等法院高雄分院93年度抗字第139 號刑事裁定就聲請
    人聲請發還扣押物乙事，作出下列明確裁示：「抗告人（即
    本案聲請人）記已陳明先後4 次具狀詳敘理由（92年8 月29
    日、92年11月4 日、92年11月24日及93年4 月6 日）聲請發
    還本件扣押物在案，至今仍未獲裁定，原審法院應儘速為準
    駁之裁定，以維當事人權益」。
  (四)對於一定結果之發生，法律上有防止之義務，能防止而不防
    止者，與因積極行為發生結果同，徵諸刑法第15條第1 項不
    作為犯之規定可明其理。依據刑事訴訟法第140 條第1 項之
    規定，本件受命法官對於扣押物（票據）喪失或毀損，應為
    適當之處置，本件受命法官不為應為之特定作為適當處置扣
    押物），除損及扣押物本身之安全性與價值性外，更嚴重危
    及當事人之合法權益。聲請人依刑事訴訟法第416 條第1 項
    及相關法律之規定，聲請鈞院對受命法官應為裁定而不為裁
    定之行為，予以變更而另賜適法之裁定。
  (五)前述89年重訴字第77號刑事案件，原承辦之法官於94年2 月
    5 日、25日開庭時，即已可見法官之心證係扣押之票據係屬
    聲請人所有。請鈞院核准聲請人之聲請，將扣押物發還予聲
    請人。
二、按「對於審判長、受命法官、受託法官或檢察官所為下列處
    分有不服者，受處分人得聲請所屬法院裁定撤銷或變更之：
    一關於羈押、具保、責付、限制住居、搜索、扣押或扣押物
    返還、因鑑定將被告送入醫院或其他處所之處分及第一百零
    五條第三項、第四項所為之禁止或扣押之處分」、「可為證
    據或得為沒收之物，得扣押之」、「扣押物若無留存之必要
    者，不待案件終結、應以法院之裁定或檢察官之命令，發還
    之」，刑事訴訟法第416 條第1 項第1 款、第133 條第1 項
    、第142條第1項定有明文。經查：
  (一)聲請人所指遭扣押之支票，乃係如附表所示之支票265 張，
    均係89年重訴字第77號組織犯罪條例等案件，在偵查中，由
    法務部調查局高雄縣調查站偵辦時所依法查扣，此有扣案物
    品清單附於上述案件內可佐。臺灣高雄地方法院檢察署檢察
    官（以下簡稱為公訴人），認上述支票，係聲請人即該案被
    告甲○○等數人，涉犯組織犯罪條例第3 條之主持、參與犯
    罪組織、刑法第304 條強制罪、第305 條恐嚇危害安全罪之
    犯罪所得，此觀諸該案起訴書之記載即明。
  (二)如附表所示之支票265 紙【含附表一為25張，共計金額為新
    臺幣（下同）62萬426 元，附表二為240 張，共計金額為51
    17萬8392元】均係臺灣汎生製藥廠股份有限公司（以下簡稱
    「汎生公司」）原始所有，業據陳石城會計師查明在案，並
    有其出具之鑑定報告書附於上述案件卷宗內可佐。
  (三)而聲請人於91年8 月7 日，聲請本院發還上述扣押之支票，
    經本院認「公訴人既認系爭支票265 紙，係因聲請人即被告
    甲○○等數人犯罪所得之物，即屬可為證據之物，殊有留存
    之必要，被害人汎生公司與被告甲○○雙方對扣案265 張支
    票之權利復有爭執，而支票乃具有流通性、替代現金使用之
    有價證券，倘於判決確定前，驟將之遽予發還聲請人，亦有
    影響被害人汎生公司權利之虞」，而以91年度聲字第2009號
    裁定駁回其聲請在案。
  (四)本院上述案件93年8 月5 日雄院貴刑宙（89）重訴字第3468
    8 號函示意旨略以：「扣押物並無替換擔保物之制度，蓋其
    係與犯罪有關之證物，與民事之供擔保之物性質不同，故無
    替換之餘地」，足見上述案件受命法官乃認前述支票係與犯
    罪有關之證物。而依據刑事訴訟法第133 條第1 項之規定，
    可為證據之物，得扣押之，是上述案件之受命法官將前述支
    票扣押，並無違法之可言。
  (五)聲請人先後於92年8 月29日、92年11月4 日、92年11月24日
    及93年4 月6 日，具狀向上述刑事案件之受命法官聲請發還
    前述遭扣押之支票，而上述案件之受命法官於93年8 月5 日
    雄院貴刑宙（89）重訴字第34688 號函覆聲請人不同意其提
    供擔保替換該扣押物之請求，復經聲請人向臺灣高等法院高
    雄分院提起抗告，並經臺灣高等法院高雄分院以93年度抗字
    第139 號裁定駁回抗告在案。而參酌臺灣高等法院高雄分院
    93年抗字第139 號裁定理由，可知上述案件之受命法官，並
    未就聲請人聲請發還扣押物乙事為准駁之裁定。準此，上述
    案件之受命法官既未對聲請人聲請發還扣押物乙事為任何處
    分，則無處分之存在，如何「變更」或「撤銷」？此觀諸臺
    灣高等法院高雄分院93年度抗字139 號裁定理由欄三倒數第
    4 至5 行所示：「本件原審法院既尚未就抗告人聲請發還扣
    押物乙事為准駁之裁定，本院自無從逕為該部分之審酌」等
    語，其理自明。
  (六)雖上述案件之受命法官，迄今尚未對聲請人聲請發還前述扣
    押物乙事為准駁之意思表示。但上述案件之受命法官，認前
    述支票係與犯罪有關之證據，已如前述，是在受命法官未對
    聲請人聲請發還扣押物為准駁之意思表示前，本院自不宜越
    廚代庖地將前述扣押之支票，逕行發還聲請人，附此敘明。
據上論斷，應依刑事訴訟法第220條，裁定如主文。
中　　華　　民　　國　　94　　年　　5 　　月　　16　　日
                  刑事第十庭審判長法　官  張世賢
                                  法  官  王啟明
                                  法  官  呂曾達
中　　華　　民　　國　　94　　年　　5 　　月　　16　　日
以上正本證明與原本無異。
如不服本裁定，應於收受送達後5 日內向本院提出抗告狀。
　　　　　　　　　　　　　　　　　書記官  陳威志
